【裁判字號】    91,易,2602
【裁判日期】    920303
【裁判案由】    詐欺
【裁判全文】
臺灣板橋地方法院刑事判決                        九十一年度易字第二六○二號
    公  訴  人  臺灣板橋地方法院檢察署檢察官
    被      告  丁○○
                己○○
                戊○○
    共      同
    選任辯護人  莫家駿律師
右列被告等因詐欺案件，經檢察官提起公訴 (九十年度偵緝字第六一二號、第六三四
號、第六三五號)，本院判決如左：
    主      文
丁○○、己○○、戊○○均無罪。
    理 由
一、公訴意旨略以：被告丁○○、己○○、戊○○與丙○、甲○○（後二人業經本院
    判決無罪，並據臺灣高等法院判決上訴駁回確定在案）等人，因見乙○○頗有積
    蓄，竟共同基於為自己不法所有意圖之概括犯意，共謀詐騙乙○○之金錢，由丙○於民國八十五年四月一日在臺北縣蘆洲市○○路住處介紹丁○○（即丙○之姊
    夫）等四人與乙○○認識，丙○即對乙○○誑稱：丁○○在大陸經營工廠規模龐
    大，獲利可期，因資金均投資在不動產上，需錢週轉，其欲向乙○○借錢投資丁○○之大陸工廠，其可以丁○○之不動產為擔保，而丁○○亦明知其因經商失敗
    ，票據已被銀行拒絕往來，在外信用破產已無支付能力，而名下數筆土地亦經銀
    行或為他人設定抵押，土地實已無何殘餘價值，卻仍出面附和、吹噓，並自稱為
    陳坤淵表示渠有很多土地可以擔保，致使乙○○信以為真，誤認丙○所言大陸投
    資設廠計劃為可行，乙○○乃同意將新臺幣（下同）四、五百萬元借與案外人丙○，次日丙○與甲○○、戊○○及己○○即持丁○○所有位於雲林縣褒忠鄉等八
    筆土地面積、持分之文書及以戊○○、己○○、甲○○為抵押權人之土地登記簿
    謄本至臺北縣蘆洲市○○街乙○○住處，共同向乙○○誑稱：渠等有上開不動產
    及抵押權可供擔保，償債沒有問題，案外人丙○更表示丁○○在南部另有土地價
    值數億元，且丙○自己亦有數筆房地可供擔保，乙○○信以為真進而交付借款五
    百六十萬元予丙○，其後陸續由案外人丙○及己○○至乙○○處，指示乙○○以
    匯兌之方式，將錢匯入該二人所指定設在臺北縣中和市○○路○段四十一號吟香
    茶莊及己○○之帳戶內，先後共計匯入二千二百五十萬元，其間丁○○等五人為
    增加乙○○之信賴度，亦有不定期匯還部分借款予乙○○；八十五年六月底，乙○○發現渠等五人所借之款項扣除清償部分尚欠近千萬元，而通知渠等欲終止借
    貸，渠等乃偕同乙○○南下察看丁○○所有位於雲林縣褒忠鄉之土地，並詐稱已
    有寺廟出價數億元欲購買該片土地，又指著一處正在大興土木之工地係丁○○之
    事業欣欣向榮正在擴建，復於八十五年七月十二、十三、十五日各匯還二百萬、
    五十萬、四十三萬元，致乙○○同意繼續出借千餘萬元（至八十五年八月底止）
    ，嗣渠等所交付作為清償借款之支票三紙，分別於八十五年九月二十、二十四、
    二十七日經提示後均因存款不足遭退票，經乙○○查證，始知渠等所示之上開丁○○所有之八筆土地，均已設定足額之抵押權而無殘值，案外人丙○之二筆土地
    亦經他人設定抵押權，並將其在臺北縣蘆洲市所經營之店面頂讓他人而逃匿無蹤
    ，合計渠等共積欠乙○○之借款及利息為二千五百七十六萬三千元，因認被告丁○○、己○○、戊○○等均涉犯刑法第三百三十九條第一項詐欺罪嫌云云。
二、按犯罪事實應依證據認定之，無證據不得推定其犯罪事實，又不能證明被告犯罪
    或其行為不罰者，應諭知無罪之判決，刑事訴訟法第一百五十四條、第三百零一
    條第一項分別定有明文。次按認定不利於被告之事實，須依積極證據，茍積極之
    證據本身存有瑕疵而不足為不利於被告事實之認定，即應為有利於被告之認定，
    更不必有何有利之證據，而此用以證明犯罪事實之證據，猶須於通常一般人均不
    至於有所懷疑，堪予確信其已臻真實者，始得據以為有罪之認定，倘其證明尚未
    達到此一程度，而有合理性之懷疑存在，致使無從為有罪之確信時，即應為無罪
    之判決，此有最高法院八十二年度臺上字第一六三號判決、七十六年度臺上字第
    四九八六號、三十年度上字第八一六號等判例意旨可資參照，而依法治國家之刑
    事訴訟原則，檢察官除提起公訴外，尚須維持公訴，負有說服責任，其舉證責任
    之目的，係在充分證明被告確有如公訴所指之犯罪事實，從而其舉證責任應存在
    於刑事訴訟程序之全程，且於舉證不足以使法院產生有罪之確信時，為終局的舉
    證責任未盡，是故，於公訴程序，用以證明犯罪事實之證據之蒐集、提出、及說
    服之責任，在於檢察官，刑事訴訟法第一百六十一條第一項規定檢察官就被告犯
    罪事實，應負舉證責任，並指出證明之方法，即明示其旨，至於修正前刑事訴訟
    法第一百六十三條第一項及修正後刑事訴訟法第一百六十三條第二項關於法院調
    查證據之規定，乃指法院應於訴訟當事人舉證之範圍內，依職權或聲請，循刑事
    訴訟法第一百六十四條以下關於證據調查之程序及方法而為調查，以將檢察官及
    其他當事人之舉證轉換為法院之證據認知，究明證據之證據能力與證明力，非謂
    法院得逾越公正第三者地位，代檢察官蒐集證據，否則不啻破壞訴訟三方關係，
    衍生由法院證明被告犯罪，或檢察官與法院協同證明被告犯罪等嚴重悖反法治國
    家原則之結果，影響人民對於法院中立客觀之信賴，最高法院八十七年臺非字第
    一號判決謂：「按法院固應依職權調查證據，但並無蒐集證據之義務。刑事訴訟
    法第三百七十九條第十款規定應於審判期日調查之證據而未予調查之違法，解釋
    上應不包括蒐集證據在內，其調查之範圍，以審判中案內所存在之一切證據為限
    ，案內所不存在之證據，即不能責令法院為發現真實，應依職權從各方面詳加蒐
    集、調查。」，洵屬的論，可供參考。末按刑法上詐欺罪之成立，要以加害者有
    不法取得財物之意思而實施詐欺行為，被害者因此行為，致表意有所錯誤而為財
    產上處分，受有損害，且加害者所用行為，堪認為詐術者，始足當之，亦據最高
    法院十九年度上字第一六九九號、四十六年度臺上字第二六○號等判例闡釋甚明
    ，從而交付財物者若無損害，或所受損害，非由欺罔行為陷於錯誤所致，均不得
    遽以詐欺罪相繩；復次，私經濟行為寓有不同程度之不確定性或交易風險，交易
    雙方本應自行估量其主、客觀情事及搜集相關資訊，作為考量交易風險，判斷是
    否應進行交易之準據，消費借貸之貸與人自應考量借用人之資格、能力、信用，
    及交易內容之投資報酬率、資金風險等因素，決定是否貸與資金，衡實而論，貸
    與人投資報酬率即利率之高低與資金風險之高低成正比，資金借用人清償能力之
    高低則與所願給付利率之高低成反比，準此，貸與人追求高額利潤而貸放資金與
    借用人之際，顯足認知借用人清償能力低微、貸放資金之風險較高，實不致於因
    借用人清償能力低微而使貸與人當然陷於錯誤，從而借用人嗣後縱未依約清償借
    款，除於借用之始，即無還款之意願而足認該當於意圖為自己或第三人不法所有
    之主觀要件，客觀上有能被認為足使人陷於錯誤之詐術之實施，否則僅屬民事糾
    葛。
三、訊據被告丁○○、己○○、戊○○等均堅決否認有何犯行，被告丁○○辯稱：伊
    不曾在大陸地區做生意或吹噓在大陸的生意做的很好，伊係於八十五年四月中旬
    至妻舅丙○在蘆洲地區經營之雞肉飯餐廳內泡茶聊天時，經丙○介紹認識乙○○
    ，伊對乙○○提及經營茶葉跟古董的生意，乙○○問伊生意好不好，伊說生意不
    好還被人家倒，乙○○即問伊缺不缺資金，主動表示得貸與金錢供伊使用，乙○○則從中收取高額利息，嗣伊前後向乙○○借錢往來二十餘筆、合計借得約一千
    六百萬元，匯還給八百九十餘萬元，其餘欠款由丙○提供土地、房間變賣或拍賣
    清償，其中房子拍賣不成，為乙○○作價承受，應已清償完盡等語；被告己○○
    辯稱：伊未曾向乙○○借錢，伊之父丁○○向乙○○借錢，均都是有借有還，後
    來實在是利息太高了，才無法如期還款，後來是丙○提供雲林的房子，債務始稱
    結清等語；被告戊○○辯稱：伊未詐欺乙○○，也不曾向乙○○借錢，是伊父丁○○向乙○○借錢後，因為利息負擔沉重，無法如期清償，所以開票延展，伊應
    乙○○之要求在本票上背書以為擔保，詎遭乙○○誤認共同詐欺等語。公訴人認
    被告等涉有前開罪嫌，無非以告訴人乙○○之指訴，及認被告丁○○關於清償欠
    款之辯解，係屬空言等為其主要論據。
四、經查：
（一）本件告訴人乙○○於八十六年一月二十四日在接受警訊時陳稱：「當初我是存
      著一片好心，將錢借貸給丙○去投資他姐夫丁○○、己○○的公司」云云（見
      本院八十八年度易字第一七一一號審判卷一第五十五頁反面）；其於臺灣雲林
      地方法院檢察署八十六年偵字第六七六號誣告案件中，於檢察官八十六年二月
      十七日偵查時則稱：「他（指被告丙○）之前在我樓下作海產店，是好朋友，
      本件他向我說這陣子他生意較不好，叫我幫忙」云云（見本院八十八年度易字
      第一七一一號審判卷一第五十八頁）；告訴人另於臺灣雲林地方法院檢察署八
      十六年偵字第九三二號殺人未遂案件中，於檢察官八十六年三月二十四日偵查
      時則改稱：「（借錢時如何說？）丙○說他姐夫不是很好過，己○○與他很好
      ，錢確實是丙○向我借的，說開工廠要用。」云云（見本院八十八年度易字第
      一七一一號審判卷一第六十頁）；告訴人於偵查中則分別陳稱：「（丙○借錢
      作何用？）說要到大陸去投資石化工業」、「他（指丙○）當時是說他姐夫丁○○在大陸投資，借錢是要轉投資丁○○在大陸之石化工業上。」、「（丙○
      說要借錢為何就要借給他？）因為我認識他七、八年之朋友，根本沒有防到這
      一點。」云云（見八十六年度偵字第二○三六七號偵查卷第六頁、四十頁、六
      十三頁）；惟告訴人於另案審理時則稱：「（何人說借錢要去大陸投資？）丙○及他的前妻、己○○在我家時，（康）堂及丁○○說要去大陸投資，說有很
      多工人，我去查，才知根本沒有此事，林說借給他的錢沒有問題，又說在桃園
      中壢有一棟大樓有跟他們借錢。」云云（見本院八十八年度易字第一七一一號
      審判卷第一九七頁）；而告訴人於本案接受本院調查時另稱：「我是去丙○那
      邊認識了丁○○、己○○、戊○○，丙○告訴我他姊夫丁○○有在大陸做石化
      生意，有員工壹仟多人，但有部分資金卡在土地上面，也就是部分資金花在購
      買土地，丙○是說丁○○在大陸的生意很賺錢，所以想要投資他姊夫的生意，
      而他姊夫的資金又因為卡在土地上需要週轉，為此丙○向我借錢去投資大陸，
      所以錢是丙○跟我借的，不過丁○○、己○○、戊○○、甲○○在旁邊附和幫
      腔，丁○○是說這些錢如同九牛一毛，己○○說他在丁○○那邊作會計，甲○○則在那邊當經理，戊○○也在那邊做事，我認為他們合起來騙我，我就是因
      為他們在旁邊附和幫腔，使我被騙，而且我看他們身上都戴非常名貴的勞力士
      手錶，而且穿著很體面，我認為他們應該很有錢，我總共借給他們三千萬元左
      右」（見本院九十一年十二月九日訊問筆錄），於本案審理時又謂：「一開始
      確實是丙○跟我借錢，第一筆錢丙○跟我借的時候，他說是要投資丁○○在大
      陸已經開設的工廠，這一筆錢約有四、五百萬元，談的時候丁○○、己○○、
      戊○○、甲○○等都在場，甲○○表示在新竹有投資不動產，被卡住，己○○
      表示在臺東有一塊山坡地，戊○○跟甲○○表示有一塊地在高速交流道附近，
      讓我有他們清償能力沒有問題的錯覺，丁○○還表示在褒忠鄉馬鳴山的廟附近
      有土地，廟方願意出二、三億元跟他買，他不賣，我認為他們是在向我展示財
      力，穿著也很考究，使得我沒有戒心，答應借錢」（見本院九十二年二月十七
      日審判筆錄），足見告訴人就當初被告等向其借貸金錢之原因及其何以允借，
      前後所述互不相符，是告訴人之供述，已難令人無疑；況告訴人上開之陳述，
      對於被告丁○○、己○○、戊○○等究係施以何等之詐術，致使告訴人陷於錯
      誤等情，初始均付之闕如，於本院調查、審理時又謂係渠等衣著穿戴光鮮名貴
      等，依告訴人所陳告訴人之借貸予案外人丙○及被告丁○○等既似基於其主觀
      之善意，又似自己為被告等外表所惑，亦難遽認被告等有施以何等之詐術，遑
      論告訴人有何因此陷於錯誤之可言。
（二）關於告訴人貸與被告等之金額，依八十六年度偵字第二○三六七號偵查卷第二
      十三頁反面所附借款契約書第三條記載：「清償金額：新臺幣二千二百五十萬
      元含『利息』」，告訴人於本院八十八年度易字第一七一一號刑事案件中亦陳
      明「二千二百五十萬元『含利息』」（見本院八十八年度易字第一七一一號審
      判卷一第八十二頁、第八十三頁），惟告訴人於補充告訴理由狀附「交付金額
      明細表」開列交付之金額計二十五筆，凡二千五百零五萬一千七百元，並提出
      部分匯款申請書及存款憑條影本等以供調查（見本院八十八年度易字第一七一
      一號審判卷一第一一三頁、第一一五頁至第一一八頁、第一○八頁至第一一二
      頁），然於本案調查時，告訴人就借款金額乃稱：「我總共借給他們三千萬元
      左右」（見本院九十一年十二月九日訊問筆錄），則告訴人貸與被告等之金額
      ，即使依告訴人自己之陳述，亦前後不符，而所謂被告等積欠告訴人借款及利
      息為二千五百七十六萬三千元，究係依如何之本金、利率、期間計算得出﹖公
      訴人亦未予舉證說明或指出證明之方法，何能信實﹖
（三）復次，依告訴人所提出之被告丁○○、丙○等人「還款明細表」（見本院八十
      八年度易字第一七一一號審判卷一第一一四頁），開列被告等人自八十五年五
      月十三日至八十五年八月七日清償十六筆，已清償金額計達八百九十六萬六千
      元，如被告等果有詐害告訴人之犯意，何庸如此﹖而以公訴人所是認之借款金
      額二千二百五十萬元計算，被告等既已償還八百九十六萬六千元，應餘一千三
      百五十三萬四千元未償，詎依告訴人與被告丁○○、丙○等於八十五年十月二
      日簽具之「借款契約書」記載，被告等仍應於八十五年十月五日清償本利二千
      二百五十萬元（見八十六年度偵字第二○三六七號偵查卷影本第二十三頁反面
      、第二十四頁），準此，不啻顯示告訴人自八十五年四月間起出借金錢予被告
      等，至八十五年十月間止，所歷期間不過六月，告訴人先後出借二千二百五十
      萬元，經被告等還款八百九十六萬六千元後，尚有本利二千二百五十萬元待償
      ，如以自始出借二千二百五十萬元本金半年可收得利息為八百九十六萬六千元
      計算利率結果，告訴人貸款之利率，高達年利百分之七十九點六九八，參以雙
      方係陸續借貸、清償，實質利率當不止此數，被告丁○○指稱告訴人放高利貸
      ，及被告己○○供證被告丁○○利息負擔沉重等語，應非虛妄。告訴人以年利
      率百分之七十九點六九八貸款與被告等，利率不可謂不高，苟借用人之被告等
      人具十足之擔保、具完全之清償能力，何需付此高利求貸？抑且告訴人自承有
      借錢給人之經驗，本件借款未先行設定抵押，係因伊與丙○是好朋友，且曾經
      先行調查過資產等語（見本院八十八年度易字第一七一一號審判卷一第八十四
      頁），尤足證明告訴人求高利、貸與借用人即被告等人款項之前，已先為查考
      、評估，且衡量利得與資金風險後，出於自由意思而為同意貸與款項之決定，
      非受何人詐欺所致甚明。
（四）被告己○○於臺灣雲林地方法院八十六年重訴字第二二號審理時供證稱：「（
      兩造間之系爭本件債務是否清楚？）原先不太清楚，後來略有耳聞，只知是我
      爸爸（指丁○○）的事，與我舅舅丙○無關，錢是我爸爸借的。」等語（見本
      院八十八年度易字第一七一一號審判卷一第四十九頁反面）；被告戊○○於臺
      灣雲林地方法院八十六年重訴字第二二號審理時，亦到庭供證稱：「這筆錢是
      我爸爸借的，當時乙○○常至我爸爸的店找我爸爸，我也在店裡，兩人談完話
      ，我問父親何事，他告訴我是有關他向乙○○借錢的事，我在支票背書是因為
      這筆錢是我父親借的。」等語（見本院八十八年度易字第一七一一號審判卷一
      第五十頁），與渠二人於本院時所辯無何扞格，參合前開論證及被告丁○○所
      述，均足證明系爭借款乃被告丁○○向告訴人乙○○所借，而告訴人貸與系爭
      借款與丁○○之際，係其本身就風險之評估後，出於自由意思所為之決定，並
      未有人施以何等之詐術，致告訴人有陷於錯誤，進而為交付財物之行為，亦如
      前述，自不能僅以被告己○○、戊○○等係被告丁○○子女，及於借款時在場
      ，即推認渠二人有何犯行。
五、綜上，公訴人所舉事證，非無合理性之懷疑，未達於通常一般人均不至於有所懷
    疑，堪予確信其已臻真實之程度，不足據以為被告丁○○、己○○、戊○○等有
    罪之認定，揆諸首開法條規定及說明，本件核屬不能證明被告犯罪，即應為無罪
    之諭知，以昭審慎。
據上論結，應依刑事訴訟法第三百零一條第一項，判決如主文。
本案經檢察官謝宗甫到庭執行職務。
中      華      民      國    九十二    年      三      月      三      日
                                      臺灣板橋地方法院刑事第六庭
                                          法  官  蔡  新  毅
右正本證明與原本無異。
如不服本判決，應於判決送達後十日內，向本院提出上訴狀。
                                          書記官  謝  麗  秋
中      華      民      國    九十二    年      三      月      三      日


司法院資訊處製作；財團法人民間司法改革基金會備份。
